臺灣高等法院民事判決
108年度上易字第1121號
上  訴  人  甲〇〇
            乙〇〇
兼共同法定
代  理  人  劉  夏
            黃秋燕
共      同
訴訟代理人  姜義贊律師(法扶律師)
被 上訴 人  潘世達（PHAN THE DAT）

訴訟代理人  林延慶律師(法扶律師)
複 代理 人  蘇千晃律師
被 上訴 人  阮佳琳（原名阮嬌鶯）


上列當事人間請求侵權行為損害賠償事件，上訴人對於中華民國
108年8月30日臺灣新北地方法院107年度訴字第2934號判決提起
一部上訴，本院於109年1月14日言詞辯論終結，判決如下：
    主      文
原判決關於駁回上訴人黃秋燕後開第二項之訴部分，及該部分假
執行之聲請，暨訴訟費用之裁判均廢棄。
被上訴人應再連帶給付上訴人黃秋燕新臺幣貳拾萬伍仟陸佰捌拾
壹元，及被上訴人潘世達自民國一Ｏ七年六月十五日、被上訴人
阮佳琳自民國一Ｏ八年五月五日起，均至清償日止，按年息百分
之五計算之利息。
其餘上訴駁回。
第一審廢棄改判部分訴訟費用由被上訴人連帶負擔；第二審訴訟
費用由被上訴人連帶負擔五分之二，餘由上訴人負擔。
    事實及理由
壹、程序部分：
一、本件上訴人依侵權行為之法律關係，訴請被上訴人潘世達（
    下稱潘世達）賠償，而潘世達為越南籍人，有入出境資訊連
    結作業表足憑（見臺灣新北地方檢察署106年度偵字第13171
    號卷第39頁），是本件具有涉外因素，應屬涉外民事事件。
    又涉外民事法律適用法就國際管轄權並無明文規定，應類推
    適用民事訴訟法關於管轄之規定，而本件侵權行為地在新北
    市○○區○○○路000號1 樓（下稱系爭受僱處所），依類推適用
    民事訴訟法第15條第1項規定，我國法院就本件有國際管轄
    權，並以原法院為管轄法院。
二、按關於由侵權行為而生之債，依侵權行為地法，涉外民事法
    律適用法第25條前段定有明文。查上訴人依侵權行為之法律
    關係請求潘世達賠償，依上開規定，當以侵權行為地法即中
    華民國法律為準據法。
三、被上訴人阮佳琳（下稱阮佳琳）經合法通知，未於言詞辯論
    期日到場，核無民事訴訟法第386條各款之情形，爰依上訴
    人之聲請，由其一造辯論而為判決。
貳、實體部分：
一、本件上訴人劉夏、甲〇〇、乙〇〇（下稱劉夏等3人）、黃秋燕
    （下稱黃秋燕，與劉夏等3人合稱上訴人）主張：阮佳琳係
    不貽樣湯包新莊分店（設址於系爭受僱處所）之負責人，潘
    世達（下與阮佳琳合稱被上訴人）則受僱於阮佳琳，為該分
    店之員工。潘世達本應注意施放爆竹煙火應選擇空曠地點燃
    放，及沖天式炮竹難以正確控制方向，若隨意燃放，炮竹本
    體或火花接觸易燃物，極有可能引發火災，依當時情況亦無
    不能注意情形，竟疏未注意，於民國106年1 月28日13時43
    分許，為進行開工儀式而在系爭受僱處所前施放沖天炮，致
    其中某發沖天炮不慎射入黃秋燕所有新北市○○區○○○路000 
    號5 樓（下稱系爭房屋）頂樓，造成黃秋燕放置在系爭房屋
    頂樓之物品起火燃燒，其後火勢繼續延燒黃秋燕在系爭房屋
    頂樓所搭建之鐵皮棚架，致黃秋燕須支出如附表所示之修復
    費用，經依法扣除折舊後，受有新臺幣（下同）22萬5186元
    之損害。又系爭房屋頂樓防水層因遭燒燬失效，引發系爭房
    屋漏水，影響伊等之居住安寧，侵害伊等人格法益，且情節
    重大，伊各得請求潘世達賠償非財產上損害10萬元。又阮佳
    琳係潘世達之僱用人，潘世達執行職務不法侵害伊等之權利
    與人格法益，阮佳琳自應與潘世達負連帶賠償責任。爰依民
    法第184 條第1項前段、第188 條第1 項、第195 條第1項前
    段規定，請求：被上訴人應連帶給付黃秋燕32萬5186元、劉
    夏等3人各10萬元，及潘世達自107年6月15日、阮佳琳自108
    年5月5日止，均至清償日止，按年息5%計算之利息等語（未
    繫屬本院部分不另贅述）。
二、被上訴人則抗辯：
  ㈠潘世達抗辯：黃秋燕請求系爭房屋頂樓及頂樓雨棚之損害應
    扣除折舊，另上訴人請求賠償非財產上損害，於法不合等語
    。
  ㈡阮佳琳未於最後言詞辯論期日到場，亦未提出書狀為任何抗
    辯或陳述，據其於原審到場陳述，略辯以：伊雖僱用潘世達
    在系爭受僱處所工作，但106年1月28日非開工日，係潘世達
    自己覺得過年放鞭炮好玩，才放鞭炮，伊無庸負連帶責任等
    語。
三、原審判命被上訴人應連帶給付黃秋燕11萬1850元，及潘世達
    自107年6月15日、阮佳琳自108年5月5日止，均至清償日止
    ，按年息5%計算之利息；駁回上訴人其餘之訴。上訴人部分
    不服，提起一部上訴，並聲明：㈠原判決關於駁回後開第2項
    之訴部分廢棄。㈡被上訴人應再給付黃秋燕21萬3336元、劉
    夏等3人各10萬元，及潘世達自107年6月15日起，阮佳琳自1
    08年5月5日起，均至清償日止，按年息5%計算之利息。潘世
    達則答辯聲明：上訴駁回。
四、本院依調查認定之事項:
    潘世達於106年1月28日13時43分，在系爭受僱處所前施放沖
    天炮，其中某發沖天炮不慎射入黃秋燕所有系爭房屋頂樓，
    造成其上物品起火燃燒，其後火勢繼續延燒至黃秋燕在系爭
    房屋頂樓搭建之鐵皮棚架屋頂，致系爭房屋天花板防水層因
    火勢高溫致破裂失效，潘世達並因上開失火燒燬他人所有物
    行為，經臺灣新北地方檢察署檢察官以106年度調偵字第360
    0號提起公訴，並經原法院以107年度審簡字第783號刑事簡
    易判決判處潘世達拘役40日，如易科罰金以1000元折算1日
    ，有該案判決書足憑（見原審卷第11至16頁），且為潘世達
    所不爭執，堪信為真實。 
五、本院判斷：
  ㈠上訴人請求潘世達賠償部分：
  ⒈黃秋燕請求潘世達賠償財產損害22萬5186元部分：
    ⑴按因故意或過失，不法侵害他人之權利者，負損害賠償責
      任，民法第184 條第1 項前段定有明文。次按依民法第19
      6條請求賠償物被毀損所減少之價額，得以修復費用為估
      定之標準，但以必要者為限，如修理材料以新品換舊品，
      應予折舊（最高法院77年度第9次民事庭會議決議㈠意旨參
      照）。   
    ⑵查潘世達於106年1月28日13時43分在系爭受僱處所前施放
      沖天炮，引發火災延燒至黃秋燕於系爭房屋頂樓搭建之鐵
      皮棚架，致黃秋燕須支出如附表所示項目之修繕費用，並
      經原法院判處拘役40日，如易科罰金以1000元折算1日，
      核係過失不法侵害黃秋燕於系爭房屋頂樓搭蓋鐡皮棚架之
      財產權，且與黃秋燕所受損害間有相當因果關係存在，黃
      秋燕自得依上開規定請求潘世達賠償其財產上損害。    
    ⑶黃秋燕主張其所有系爭房屋頂樓及其上鐵皮棚架屋頂，因
      遭潘世達施放沖天炮射入引發火災延燒，致須支出如附表
      「項目」欄所示修繕費用總計31萬7000元等情，已據提出
      估價單、允揚保險公證人有限公司核定之建築物損失理算
      表為證（見原審卷第229頁、235、245至247頁），足堪憑
      信 。其中附表「工資」欄合計8萬9000元之項目純屬工資
      之支出，黃秋燕自得請求潘世達賠償。至附表「林料」欄
      合計22萬8500元之項目，乃修復系爭房屋頂樓及其上鐵皮
      棚架屋頂之材料，因係置換新品，依上說明，需扣除折舊
      。參酌不動產估價師公會全國聯合會依不動產估價技術規
      則第66條規定公佈之「建物經濟耐用年數表」，金屬建造
      （無披覆處理）住宅之耐用年數為15年（見本院卷第189
      頁），堪認系爭房屋頂樓上之鐵皮棚架耐用年數為15年。
      黃秋燕雖主張其於99年購入系爭房屋，於101年始在頂樓
      搭建鐵皮棚架云云（見本院卷第49頁），惟就其搭建鐵皮
      棚架之時間並未舉證以實其說，尚難憑採，徵諸上訴人於
      本院陳稱燒燬的頂樓鐡皮遮雨棚使用不到7年等語（見本
      院卷第145頁），堪認黃秋燕購入系爭房屋時，頂樓即已
      搭建鐵皮棚架，至106年1月28日遭潘世達施放沖天炮引發
      之火災燒燬時止，已使用7年，應扣除7年折舊，按平均法
      計算，其殘值為12萬8531元【計算式：000000-(0*(00000
      0-000000/16）)/15)=128531.25，元以下四捨五入】。則
      黃秋燕就附表「材料」欄所示修繕項目，僅得請求潘世達
      賠償12萬8531元。
    ⑷綜上所述，黃秋燕得請求潘世達賠償之財產損害總計為21
      萬7531元【計算式：89000+128531=217531】。
  ⒉上訴人各請求潘世達賠償非財產損害10萬元部分：
    ⑴按不法侵害他人之身體、健康、名譽、自由、信用、隱私
      、貞操，或不法侵害其他人格法益而情節重大者，被害人
      雖非財產上之損害，亦得請求賠償相當之金額。民法第19
      5條第1項前段定有明文。所謂「其他人格法益」者，係概
      括性條款，乃法定例示之人格權以外，其他以人之存在為
      基礎，體現個人自主性及個別性，而具有一身專屬性，得
      與財產上利益有所區隔之精神上利益。次按不法損毀被害
      人房屋，造成被害人房屋廚房、浴室天花板及牆壁潮濕、
      發霉等現象，當足以影響被害人身心健康，自屬侵害被害
      人居住安寧，如超越一般人社會生活所能容忍程度，且其
      情節重大，被害人非不得依民法第195條第1項規定請求賠
      償相當之金額。
    ⑵查黃秋燕主張系爭房屋為其所有，因遭潘世達施放沖天炮
      引發火災燒燬頂樓防水層，致每逢下雨，雨水即會滲入系
      爭房屋各角落，且因被上訴人長期未予置理，其與劉夏等
      3人於106年2月間尚須輪流睡在廁所與靠近陽台的客廳走
      道，同年4月間因系爭房屋頂樓地面防護層被燒燬，地面
      裂縫垂直穿透系爭房屋天花板，衣櫃與冬被遭滲入穢水浸
      泡等情，已據提出現場照片為證（見本院卷第131至173頁
      ），堪信為真實。衡諸黃秋燕自106年1月28日系爭房屋頂
      樓防水層遭燒燬時起，至同年4月間，飽受系爭房屋漏水
      之苦，更因漏水致系爭房屋室內房間與牆壁受潮，無法安
      心居住，當足以影響黃秋燕之身心健康，潘世達自屬侵害
      黃秋燕之居住安寧，並超越一般人社會生活所能容忍程度
      ，且其情節重大，黃秋燕自得依前開規定請求潘世達賠償
      非財產上之損害。
    ⑶劉夏等3人雖主張潘世達失火燒燬系爭房屋頂樓防水層引發
      漏水，侵害其等之居住安寧法益，且情節重大，其等亦得
      請求潘世達賠償非財產上損害賠償云云。惟查，潘世達失
      火燒燬系爭房屋頂樓防火層引發漏水，固會影響劉夏等3
      人之居住安寧，然系爭房屋並非劉夏等3人所有，劉夏等3
      人僅係間接受到影響，難謂人格法益受到侵害，要無請求
      賠償非財產上損害之理。
    ⑷末按慰藉金之賠償須以人格權遭遇侵害，使精神上受有痛
      苦為必要，其核給之標準固與財產上損害之計算不同，然
      非不可斟酌雙方身分資力與加害程度，及其他各種情形核
      定相當之數額（最高法院51年度台上字第223號判例意旨
      參照）。本院審酌潘世達失火燒燬黃秋燕系爭房屋頂樓防
      水層後，曾於107年2月14日具狀向檢察官陳稱：已向友人
      借款20萬元，願賠償被害人損害等語，並聲請解除限制出
      境，擬返回越南與未婚妻結婚（見臺灣新北地方檢察署10
      6年度調偵字第3600號卷第91至93頁），惟迄今仍未賠償
      黃秋燕，而黃秋燕因系爭房屋漏水無法安寧居住，身心健
      康嚴重受損，且情節非輕，及潘世為外籍學生，事發前受
      僱於阮佳琳經營之湯包店，黃秋燕係專科畢業，事發時無
      業，二人經濟狀況均不佳等情（見臺灣新北地方檢察署10
      6年度偵字第13171號卷第1至5頁），並潘世達侵害黃秋燕
      之行為態樣、造成健康損害狀態，暨其他一切情狀，認黃
      秋燕請求潘世達賠償非財產上之損害10萬元，核屬適當。
    ⒌綜上所述，黃秋燕請求潘世達賠償其非財產上損害10萬元
      ，為有理由，應予准許；劉夏等3人請求潘世達賠償非財
      產上之損害，則屬無據，不應准許。
  ㈡上訴人請求阮佳琳與潘世達連帶賠償部分：
    ⒈按受僱人因執行職務，不法侵害他人之權利者，由僱用人
      與行為人連帶負損害賠償責任，民法第188 條第1 項前段
      定有明文。而所謂受僱人因執行職務不法侵害他人之權利
      ，所稱之執行職務，除執行所受命令或受委託之職務本身
      外，受僱人如濫用職務或利用職務上之機會及與執行職務
      之時間或處所有密切關係之行為，在客觀上足認為與其執
      行職務有關，而不法侵害他人之權利者，就令其為自己利
      益所為，亦應包括在內。然若於客觀上並不具備受僱人執
      行職務之外觀，或係受僱人個人之犯罪行為而與執行職務
      無關者，即無本條之適用（最高法院100 年度台上字第60
      9 號判決意旨參照）。
    ⒉查潘世達為侵權行為時受僱於阮佳琳，並於警訊時陳稱：
      「（問：你為何於106年1月28日下午13時許至14時，在新
      北市○○區○○○路000號1樓小籠湯包店燃燒金紙及施放炮竹
      煙火？）那天是106年1月28日大年初一開工用的」(見臺
      灣新北地方檢察署106年度偵字第13171號卷第3頁）；及
      於原審108年7月23日審理時陳稱：「因為那天(即106年1
      月28日)我沒有回國過年，我就自己開店營業，直到正常
      營業時間時，我才有告知老闆在大年初一的下午我有自行
      開店營業」（見原審卷第274頁）。雖潘世達嗣改稱阮佳
      琳未說要於106年1月28日開工云云（見原審卷第273至274
      頁，本院卷第65頁），惟潘世達既係利用其受僱於阮佳琳
      執行職務之機會，於106年1月28日在系爭受僱處所開店營
      業，並按習俗於受僱處所前施放炮竹煙火，客觀上即足認
      與其執行職務有關，縱潘世達非受阮佳琳之命令或委託，
      而自行開店營業，亦不影響潘達自行開店營業，及在受僱
      處所施火炮竹煙火係屬執行職務之判斷。則阮佳琳抗辯係
      潘世達自行開店營業，並在受僱處所施放沖天炮，非屬執
      行職務行為云云，顯不可採。黃秋燕自得依上開規定請求
      阮佳琳與潘世達連帶負賠償責任。
  ㈢基上，黃秋燕得請求被上訴人連帶賠償金額總計為31萬7531
    元【計算式：217531+100000=317531】，逾上開應准許部分
    ，上訴人其餘請求，難認有據。
六、從而，黃秋燕依侵權行為之法律關係，請求被上訴人連帶給
    付31萬7531元，及潘世達自107年6月15日（見附民卷第13頁
    ）、阮佳琳自108年5月5日（見原審卷第169頁）起，均至清
    償日止，按年息5%計算之利息，為有理由，應予准許。上訴
    人逾此之請求，即屬無據，不應准許。原審就上開應准許部
    分（即20萬5681元本息，計算式：000000-000000=205681）
    ，為黃秋燕敗訴之判決，尚有未洽，黃秋燕上訴論旨指摘原
    判決此部分不當，求予廢棄改判，為有理由，爰由本院廢棄
    改判如主文第2項所示。至於上訴人請求不應准許部分，原
    審為上訴人敗訴之判決，並駁回其假執行之聲請，經核並無
    不合，上訴意旨指摘原判決此部分不當，求予廢棄改判，為
    無理由，應駁回此部分之上訴。
七、本件事證已臻明確，兩造其餘之攻擊或防禦方法及所用之證
    據，經本院斟酌後，認為均不足以影響本判決之結果，爰不
    逐一論列，附此敘明。
八、據上論結，本件上訴為一部有理由、一部無理由，依民事訴
    訟法第450條、第449條第1項、第79條、第85條第1項前段，
    判決如主文。
中    華    民    國    109   年    2     月    4     日
                  民事第三庭    
                      審判長法  官  林玉珮
                            法  官  朱美璘
                            法  官  何君豪
正本係照原本作成。
不得上訴。
中    華    民    國    109   年    2     月    5     日
                            書記官  陳奕伃      
附表